【裁判字號】    89,訴,56
【裁判日期】    900403
【裁判案由】    侵權行為損害賠償
【裁判全文】
臺灣高等法院民事判決  八十九年度訴字第五六號
      原      告    乙○○
      被      告    五豐建設股份有限公司
      兼法定代理人  丙○○
      被      告    甲○○
      訴訟代理人    丙○○
右當事人間侵權行為損害賠償事件，原告於刑事訴訟程序附帶提起民事訴訟，由刑事
庭裁定移送前來，本院判決如左：
    主  文
被告應連帶給付原告新臺幣壹佰肆拾萬元，及自民國八十九年二月十八日起，至清償
日止，按年息百分之五計算之利息。
訴訟費用由被告連帶負擔。
本判決第一項於原告以新臺幣肆拾陸萬柒仟元為被告供擔保後，得假執行。
    事  實
甲、原告方面：
一、聲明：
  (一)被告應連帶給付原告新臺幣（下同）一百四十萬元，及自附帶民事訴訟訴狀繕本
    送達翌日起，至清償日止，按年息百分之五計算之利息。
  (二)願供擔保聲請宣告假執行。
二、陳述：
  (一)被告丙○○、甲○○係夫妻，共同經營五豐建設股份有限公司（以下簡稱五豐公
    司），丙○○於民國 (下同) 八十一年間，以五豐公司負責人名義與地主即原告
    乙○○簽立房屋興建合約書，由丙○○、甲○○提供資金、地主乙○○提供坐落
    台北縣汐止鎮樟樹灣蕃子寮小段九一－二０地號土地，合作興建房屋。嗣原告乙
    ○○於八十五年六月二十二日與訴外人吳卻簽定不動產買賣契約書，將系爭房屋
    出售與吳卻，並將吳卻交付用以支付部分價金、面額一百四十萬元之台北縣汐止
    鎮農會信用部支票一紙交與被告甲○○，約定作為原告乙○○因合建所應繳納之
    土地增值稅用，如有不足額，應於同年六月三十日前補足，詎被告丙○○、甲○
    ○竟共同意圖為自己不法之所有，並基於犯意之聯絡，於兌領該支票後，並未向
    稅捐稽徵處申報，亦未告知原告乙○○前開一百四十萬元是否不足，既未代原告
    乙○○繳納土地增值稅，亦未將該一百四十萬元返還予原告乙○○，而悉數共同
    侵占入己。案經原告向台灣台北地方法院提起自訴，並經該院將被告甲○○、丙
    ○○判處侵占罪刑確定，為此依民法第二十八條、第一八四條、第一八五條、第
    一八八條、第一七九條規定，請求被告等應連帶返還彼等所受利益一百四十萬元
    及利息。
  (二)依合建契約第十一條規定「．．．乙方 (指五豐公司應負責將甲方分得之房屋甲
    方名義．．．為起造人申領建築執照」) ，惟被告等使詐，一開始就違約以五豐
    公司名義申領建築執照。又原告乙○○提出土地增值稅款，供被告等辦理土地移
    轉，並代繳增值稅款，惟經查被告等根本未向稅捐處申報土地移轉，其侵占代繳
    稅款之意圖極為明確，致遭本院刑庭判以侵占罪確定在案。
  (三)繳納土地增值稅雖為原告之義務，然依合約被告五豐公司有代為辦理之義務，於
    原告繳交該筆增值稅款一百四十萬元之後，被告等始終未代為向稅捐機關申報憑
    以核定土地增值稅額，又不返還該筆款項，能不構成侵占罪乎？
  (四)被告甲○○為丙○○之配偶，就被告五豐公司與合建戶 (地主) 之往來，多由被
    告甲○○出面處理，刑事庭審理時有關合建事宜，被告甲○○知之甚詳，甚至比
    被告丙○○還清楚，多次更正被告丙○○之辯詞，甚至搶先答辯，至於雙方會算
    紀錄 (即會議紀錄) 坪數、單價，均與卷附資料相符，再說該筆土地增值稅款項
    亦由其經手並加蓋公司印章表示簽收，豈能謂非侵占罪之共犯？退萬步言，縱收
    受支票之文字由伊委任之高代書代寫，仍難影響伊侵占罪之構成。
乙、被告方面：
一、聲明：原告之訴及假執行之聲請均駁回。
二、陳述：
  (一)合建契約書明文規定結構體完成為八十三年九月六日，地主負移轉土地所有權之
    義務含繳足增值稅。而原告乙○○故意付不足額之增值稅款給被告，又拒到高雪
    娥代書事務所用印以致土地不能過戶給被告。
  (二)被告欲取得土地所有權必須被告自己補足稅款交稅，被告無義務須將稅款退還原
    告乙○○。惟原告乙○○蠻橫誣告被告侵佔稅款。事實上，原告乙○○在本案並
    無受損害，反而，原告乙○○是詐欺被告，誣告被告之歹人，被告蒙冤有罪。上
    情，顯然被告並無構成侵佔罪之要件。
  (三)原告乙○○妻許麗美共謀詐取價值五百零七萬房地一楝。原告乙○○在法庭上悍
    然拒絕土地過戶，詐取三十萬元及屢約保証金七十三萬三千六百八十元至今拒不
    歸還。
    理  由
甲、得心證之理由：
一、本件原告主張：被告於上述時地，侵占原告之一百四十萬元，被告丙○○及甲○
    ○因本件侵占犯行，業經台灣台北地方法院八十六年度自字第一一一三號刑事判
    決各判處有期徒刑六月，緩刑三年，並經本院八十八度上訴字第三五九三號刑事
    判決上訴駁回確定之事實，業經提出上開判決、合建契約書、律師函等影本為證
    ，且經調閱上開刑事案卷查明屬實，被告等亦自承確收上開款項未還等情，自堪
    信為真。
二、被告雖抗辯：原告故意付不足額之增值稅款給被告，又拒到高雪娥代書事務所用
    印以致土地不能過戶給被告，被告無義務須將稅款退還原告云云。惟查被告甲○
    ○於收受前開一百四十萬元支票時，在支票上載明「茲收到此支票正本（一百四
    十萬元正）預繳部分增值稅款，不足之數應於八十五年六月三十日前補足」字樣
    ，有上述刑事卷附之系爭支票在卷可證，依該支票之記載，既係限定於八十五年
    六月三十日前繳納不足額，自係指繳納八十五年度之土地增值稅，應以八十四年
    所公告之土地現值為計算標準，而台北縣汐止鎮○○○段蕃子寮小段九一－二０
    地號土地八十四年之公告現值為三萬二千元，有上述刑事卷附地價證明書可證，
    則原告應繳納之土地增值稅為一百三十三萬一千一百二十二元，亦有台北縣稅捐
    稽徵處汐止辦事處八十七年十二月四日八七北縣稅汐二字第三九二四三號函附於
    上述刑事卷可證，則原告交付與被告甲○○之一百四十萬元支票應屬足額，縱有
    不足，亦所差無幾。再查法律並未規定納稅義務人於申報土地移轉現值時須提出
    印鑑證明，此有台北縣稅捐稽徵處汐止辦事處八十八年一月二十七日八八北縣稅
    汐二字第二四七六號函附於上述刑事卷可稽。又原告將繳納土地增值稅之款項交
    予被告甲○○，雙方應係合意由被告甲○○代原告辦理申報及繳納事宜，則被告
    甲○○負有向稅捐處申報並告知原告應納稅額，如有不足，再由原告補足，惟被
    告二人於收受該一百四十萬元支票兌領後，並未向台北縣稅捐稽徵處汐止辦事處
    申報（參見上述刑事卷內台北縣稅捐稽徵處汐止辦事處八十八年一月二十七日八
    八北縣稅汐二字第二四七六號函，被告僅於八十四年一月二十一日送件一次，於
    八十五年間並無送件紀錄），及告知原告所預付之一百四十萬元是否不足而應補
    繳，原告自無從對被告補繳稅額。被告雖提出律師信函一件，其上日期為八十五
    年十月二十八日，惟原告既否認有收到該信函，而被告又未能提出送達回執或其
    他證據證明曾寄交原告收受，難認被告已通知原告繳納土地增值稅之金額及催繳
    日期。再自前開支票上之記載觀之，該支票係專為繳納土地增值稅用，被告甲○
    ○於台灣台北地方法院院審理中亦坦承該筆款項係用以繳納土地增值稅（見該院
    八十七年十月十二日筆錄、八十八年六月二十三日筆錄），既係用以繳納增值稅
    專用之款項，被告若未繳納，即應返還予原告。本件一百四十萬元支票係專供繳
    納土地增值稅之用，被告等竟於收受前開一百四十萬元支票後，未繳納土地增值
    稅，又拒不返還，顯係有侵占之犯行被告上述辯解，自係卸責之詞，殊無足取。
    又被告對於原告所主張五豐公司係由被告丙○○與甲○○夫妻共同經營之事實，
    原告上述主張，自均堪信為真。
三、按法人對於其董事或其他有代表權之人因執行職務所加於他人之損害，與該行為
    人連帶負賠償之責任；又因故意或過失，不法侵害他人之權利者，負損害賠償責
    任；又數人共同不法侵害他人之權利者，連帶負損害賠償責任；又受僱人因執行
    職務，不法侵害他人之權利者，由僱用人與行為人連帶負損害賠償責任；又無法
    律上之原因而受利益，致他人受損害者，應返還其利益﹔雖有法律上之原因，而
    其後已不存在者，亦同。民法第二十八條、第一八四條、第一八五條、第一八八
    條、第一七九條分別定有明文，被告丙○○、甲○○等共同侵占原告上述款項，
    既經認定，被告五豐公司自應負連帶賠償責任。從而，原告基於侵權行為之損害
    賠償請求權及不當得利返還請求權，請求被告連帶給付原告一百四十萬元，及自
    附帶民事訴訟起訴狀繕本送達之翌日即八十九年二月十八日起，至清償日止，依
    年息百分之五計算之遲延利息，洵屬正當，應予准許。原告陳明願供擔保，聲請
    宣告假執行，核無不合，爰酌定相當擔保金額宣告之。
四、本件事證已臻明確，兩造其餘主張及舉證，與本件判決結果無涉，自無庸一一審
    酌，並此敘明。
五、據上論結：本件原告之訴為有理由，依民事訴訟法第七十八條判決如主文。
中      華      民      國    九十    年      四      月      三        日
                                民事第二庭
                                    審判長法  官  尤  豐  彥
                                          法  官  梁  玉  芬
                                          法  官  魏  麗  娟
右正本係照原本作成。
如不服本判決，應於收受送達後二十日內向本院提出上訴書狀，其未表明上訴理由者
，應於提出上訴後二十日內向本院補提理由書狀（均須按他造當事人之人數附繕本）
上訴時應提出委任律師或具有律師資格之人之委任狀；委任有律師資格者，另應附具
律師及格證書及釋明委任人與受任人有民事訴訟法第四百六十六條之一第一項但書或
第二項（詳附註）所定關係之釋明文書影本。
中      華      民      國    九十    年      四      月      四        日
                                          書記官  曾  瓊  安
附註：
民事訴訟法第四百六十六條之一（第一項、第二項）：
對於第二審判決上訴，上訴人應委任律師為訴訟代理人。但上訴人或其法定代理人具
有律師資格者，不在此限。
上訴人之配偶、三親等內之血親、二親等內之姻親，或上訴人為法人、中央或地方機
關時，其所屬專任人員具有律師資格並經法院認為適當者，亦得為第三審訴訟代理人
。


司法院資訊處製作；財團法人民間司法改革基金會備份。
